【裁判字號】    89,自,15
【裁判日期】    890918
【裁判案由】    偽造有價證券
【裁判全文】
臺灣高雄地方法院刑事判決                            八十九年度自字第一五號
    自  訴  人    甲○○
    被      告    戊○○
    共      同
    選任辯護人    柯尊仁
右列被告因偽造有價證券案件，經自訴人提起自訴，乙○判決如左：
        主  文
戊○○、丙○○共同意圖供行使之用，而偽造有價證券，各處有期徒刑貳年，均緩刑
肆年。
偽造之發票人甲○○，付款人大安商業銀行高雄分行，發票日民國八十六年五月十九
日，面額新台幣壹佰柒拾萬元支票壹張沒收。
        事  實
一、戊○○與丙○○係夫妻關係，緣戊○○於民國八十五年七月間貸與甲○○新台幣
    （下同）二百七十萬元，甲○○於同年十月間先行清償一百萬元，惟尚欠一百七
    十萬元遲不清償。嗣於八十六年三月間某日，戊○○委託丙○○南下高雄向甲○○索取上開債務，丙○○在其妹吳林美雪及友人丁○○（業經台灣高雄地方法院
    檢察署檢察官為不起訴處分確定）陪同下，至甲○○開設之診所，戊○○並以電
    話要求甲○○須開票償還上開欠款，甲○○因無力償還，乃開立以大安商業銀行
    為付款人，面額一百七十萬元，惟未填發票日之支票一紙，交付予丙○○收受，
    以為應付。丙○○將上開支票攜回台北交予戊○○後，渠二人始發現該支票未填
    載發票日期，詎渠二人竟共同基於偽造有價證券之犯意聯絡，意圖供行使之用，
    於民國八十六年三月間某日，持用不詳之日期戮章偽蓋八十六年五月十九日於上
    開支票之發票日處，而偽造上開支票後，由戊○○背書交付予不知情之丁○○，
    經丁○○於八十六年六月十六日在高雄市提示付款而遭退票，甲○○經銀行通知
    退票後，始知上情。
二、案經甲○○向乙○提起自訴。
        理  由
一、訊據被告戊○○、丙○○均矢口否認有偽造有價證券之犯行，被告戊○○辯稱：
    系爭支票的日期是自訴人填好，交予伊太太（即被告丙○○），日期是伊與自訴
    人在電話中約定好，嗣因伊將系爭支票借予連襟吳澤成向丁○○買高雄的房子，
    丁○○才會取得系爭支票，退票後，因吳澤成與丁○○間之買賣契約亦解除，吳
    澤成乃將系爭支票還給伊云云，被告丙○○則辯稱：該支票係自訴人填好交予伊
    ，伊沒有偽造云云。然查：
（一）系爭支票除發票日一欄外，其餘要式之應記載事項均係自訴人以手寫之方式完
      成，已據自訴人迭次陳明，並經乙○當庭勘驗無訛。自訴人既以書寫之方式書
      立其他支票必要記載事項，衡諸常情，當無就最易於記載之發票日期部分，另
      費周章以蓋日期戳章之方式為之。縱若欲以日期戮章為之，亦應就近以平日診
      所看診所用之日期戮章為之；惟自訴人於其診所病歷表上所使用之日期戮章，
      其大小形式，全與系爭支票上所蓋之日期戮章不同，亦有自訴人所提出之甲○○內外科診所病歷表影本十七份在卷可資佐證。再乙○依職權向大安商業銀行
      高雄分行調閱自訴人於該行之甲存帳號六○○三六三─五號，自民國八十五年
      一月至八十六年十二月止，所簽發之全部支票原本（含已兌現及退票者）查驗
      結果，自訴人所簽發之支票，其發票日欄毫無例外均係以手寫方式為之，並無
      使用日期戮章之情形，亦有上開調取之支票影本一冊在卷可參。另自訴人於八
      十七年度鳳簡字第六０八號給付票款（即本件系爭支票款）事件中提出之系爭
      支票之存根聯，其上亦無發票日之記載，業經乙○調取上開民事案卷核閱無誤
      。況被告丙○○陳稱：收到支票時有詳細看，日期已經押上，收到支票當日係
      八十六年三月間之事等情，乙○再進一步訊問：收到之支票發票日記載是在當
      天之前或之後，被告丙○○竟答稱：時間太久不記得了云云（見乙○八十九年
      九月四日審理筆錄），衡諸一般經驗法則，苟上開支票於交付時即已填載發票
      日，且被告丙○○確有詳細看清，焉有不知發票日是在交付支票日之前或之後
      之理？足見自訴人指訴其於簽發系爭支票時並未記載發票日一情，應可信採。
（二）被告丙○○取得系支票後即帶回台北交予被告戊○○乙節，已據被告戊○○供
      認在卷，證人即陪同被告丙○○前往自訴人診所之丁○○亦到庭證稱：「當天
      我純是陪丙○○、吳林美雪至自訴人之診所，因我不知談什麼事情，所以我是
      在候診室等他們‧‧‧我沒有看到自訴人開票的事，後來他們談完，丙○○及
      吳林美雪二人有告訴我，自訴人有開一張票，但沒有拿給我看。」、「（丙○○、吳林美雪二人事後是否直接回台北？）是，我是送她們到機場，在高雄沒
      有停留，於坐車途中，她們二人亦沒有拿出票來」等語（見乙○八十九年六月
      十二日審判筆錄）。是被告丙○○由自訴人處取得系爭支票後，直接交予被告
      戊○○，而未經由第三人之手一節，堪予認定。系爭支票上之發票日既非自訴
      人於發票時所為，已詳如前述，而系爭支票於交付時並未填載發票日，交付後
      至背書交予丁○○前復未經手第三人，則參諸常情，系爭支票發票日應係被告
      二人自行所簽蓋無訛。至證人即與被告丙○○同至自訴人診所之吳林美雪固於
      乙○八十七年度鳳簡字第六０八號給付票款事件中證稱：自訴人開票時，有押
      上日期，因自訴人說手頭不方便，所以開八十六年五月十九日之票等語，有該
      筆錄影本附於偵查卷可考，惟證人吳林美雪乃被告丙○○之妹，其所證不免偏
      袒被告，自不足取。
（三）另被告之指定辯護人雖辯稱：按刑法上所謂偽造有價證券，以無權簽發之人冒
      用他人名義簽發為要件，如果行為人基於本人之授權，或其他原因有權簽發者
      ，則與無權之偽造行為不同；又按刑法第二百零一條第一項之偽造有價證券罪
      ，所稱「偽造」乃指無權制作有價證券之人，假冒他人名義，或逾越有制作權
      人之授權範圍，而制作外觀上具有價證券形式之虛偽證券之行為而言。至於已
      否得有適法之授權，或有無逾越、逸脫授權範圍，而制作該有價證券，則不以
      明示之授權為判定其有無適法權源之唯一準據；因偽造有價證券罪，係侵害社
      會法益之罪，為使具有社會公共信用性格之票據類有價證券持有人，得獲應有
      之保障，以維交易安全及社會公共信用，是以票據上名義人對於知悉無權制作
      有價證券之人，實施制作有價證券犯行，仍不為阻止而放任其此項實施制作有
      價證券之默認行為者，亦應包括的視之為默示之授權行為，有最高法院五十三
      年台上字第一八一○號判例、八十二年台上字第六三八四號判決可資參照。本
      件縱認「系爭支票於簽發時並未記載發票日期」為真，自訴人既然簽發系爭支
      票以為清償之用，雖其上無發票日，亦應解釋自訴人有「默示授權」被告同意
      填發，從而被告縱有填寫發票日期，惟既有自訴人之「默示授權」，即無偽造
      問題之可言云云。惟查被告戊○○迭次於乙○陳稱：開票日期是伊與自訴人於
      電話中約定好以二個月支票償還等語（見被告八十九年二月十四日刑事答辯狀
      、乙○八十九年三月六日、八十九年六月十二日、八十九年七月十日審判筆錄
      ），然為自訴人所否認，自訴人並指稱：當時簽發此紙支票，只是要作債權之
      擔保，並無要以此票清償之意思等語，被告二人既非當自訴人之面填載發票日
      ，或於填載後告知自訴人，而自訴人有不出面制止之情形，即與上開判例或判
      決所示意旨不符，尚難謂自訴人有默示之授權行為。
    綜上，事證明確，被告二人犯行均堪認定。
二、核被告戊○○、丙○○所為均係犯刑法第二百零一條第一項之偽造有價證券罪，
    被告二人就上揭犯行，有犯意之聯絡及行為之分擔，皆為共同正犯。其等偽造有
    價證券後交予不知情之丁○○持以行使，原應論以行使罪之間接正犯，唯其行使
    之低度行為，已為偽造之高度行為所吸收，不另論罪。爰審酌被告二人均素行良
    好，自訴人甲○○自承對於被告戊○○確有一百七十萬元之債務尚未清償，其因
    被告二人之偽造行為，於財產上並未受有實際之損害，被告戊○○基於朋友情誼
    ，幫助自訴人渡過經濟難關，不僅未立借據，且未約定利息及清償日期，因急於
    受償，一時失慮與被告丙○○共犯本件犯行，法重而情輕，情狀堪予憫恕，雖科
    以法定最低度之刑，猶嫌過重，爰依刑法第五十九條規定，減輕其刑。審酌被告
    二人均素行良好，因一時失慮始罹本件刑章，又系爭支票因遭退票，並無所得，
    所生危害尚小，犯罪情節亦屬輕微等一切情狀，量處如主文所示之刑。末查被告
    前未曾受有期徒刑以上刑之宣告，有臺灣高等法院被告全國前案紀錄表、臺灣高
    雄地方法院檢察署刑案資料查註紀錄表各二份在卷可按，被告經本次偵審程序及
    科刑判決後，當知所警惕，而無再犯之虞，且被告二人之子女尚在海外就學，時
    須往返於國內外以資照拂，乙○因認前開對其宣告之刑，以暫不執行為適當，爰
    併予宣告緩刑四年，以啟自新。至偽造之發票人甲○○，付款人大安口商業銀行
    高雄分行，發票日民國八十六年五月十九日，面額一百七十萬元支票一張，依刑
    法第二百零五條之規定，併予宣告沒收。
據上論斷，應依刑事訴訟法第三百四十三條、二百九十九條第一項前段，刑法第二十
八條、第二百零一條第一項、第五十九條、第七十四條第一款、第二百零五條，罰金
罰鍰提高標準條例第一條前段，判決如主文。
中      華    民      國    八十九    年    九      月      十八      日
                          臺灣高雄地方法院刑事第六庭
                                          法  官  趙  家  光
右判決正本證明與原本無異
如不服本判決，應於送達後十日內，向乙○提出上訴狀。
                                          書記官  董  明  惠
中      華    民      國    八十九    年    九      月      十八      日
附錄本案論罪科刑法條全文
刑法第二百零一條第一項：意圖供行使之用，而偽造、變造公債票、公司股票或其他
有價證券者，處三年以上十年以下有期徒刑，得併科三千元以下罰金。


司法院資訊處製作；財團法人民間司法改革基金會備份。
